臺灣彰化地方法院民事判決　　　　　　　　　　　　　九十年度簡上字第二○○號
　　上　訴　人　甲○○
　　被上訴人　　劉豐弘
右當事人間請求確認本票債權不存在事件，上訴人不服中華民國九十年八月三十日本
院彰化簡易庭所為之第一審判決　(八十九年度彰簡字第五七二號)，提起上訴，本院
判決如左：
    主      文
原判決廢棄。
右廢棄部分，確認本院民國八十九年度票字第二一二九號民事裁定記載，被上訴人執
有上訴人簽發發票日民國八十九年三月十一日、到期日民國八十九年七月十五日、票
號ＴＨ0000000號、面額新台幣肆拾萬元之本票債權不存在。
第一、二審訴訟費用由被上訴人負擔。
    事      實
甲、上訴人方面：
一、聲明：如主文所示。
二、陳述：除與第一審判決記載相同者，茲予引用外，並補述略稱：
    (一)被上訴人持有上訴人於八十九年三月十一日簽發、票號ＴＨ0000000
        號、到期日八十九年七月十五日、面額四十萬元之本票乙紙，固經被上訴人
        聲請鈞院以八十九年度票字第二一二九號裁定准許強制執行在案，惟右開本
        票係被上訴人夥同訴外人黃仁宏、吳萬丁以強暴脅迫手段逼迫上訴人開立，
        依民法第九十二條第一項規定，上訴人自得撤銷之，故上訴人之發票行為，
        已在原審以起訴狀繕本送達為撤銷上開發票意思表示之通知，並依民法第一
        百十四條第一項規定，被上訴人就系爭本票已無任何權利足以行使，原審判
        決認無法證明有強暴脅迫情事，即有違誤。退而言之，上訴人主張對被上訴
        人有八百萬元之本票債權存在，法律關係並無不明，原審不准抵銷，於法有
        違。
    (二)上訴人否認就工程有何違約情事，兩造簽訂協議書後，上訴人於八十八年五
        月三十一日退出該工程，但被上訴人自八十八年二月十二日請款後即未進場
        施工，八十八年三月間亦未進場施工。至八十八年五月三十一日以後是建商
        陳大儒要求被上訴人進場施工，終止承攬契約書亦為陳大儒與被上訴人簽訂
        ，均與上訴人無關。另被上訴人違約未進場施工時，上訴人已取得該八百萬
        元本票債權，自得主張該票據權利。
    (三)被上訴人抗辯稱與上訴人間有四百萬元之工程款存在，顯與事實不符─依被
        上訴人提出八十八年十二月二十七日拋棄協議書第六項載明「甲方 (即建商
        陳大儒) 負責處理取回由甲方開立支付本案營造廠之支票八張，共計四百萬
        元，乙方  (即上訴人)負責配合支付營造廠四百萬元」，可知係建商陳大儒
        積欠被上訴人四百萬元，但在建商陳大儒拋棄其對營造物之權利及完成該協
        議書第四項、註一建商應完成之工作後，地主亦依協議書第三項將其所有坐
        落雲林縣斗六市○○○段一０五之四八地號及建物門牌號碼雲林縣斗六市○
        ○路二九之七號過戶予上訴人，上訴人始配合支付營造廠即被上訴人四百萬
        元。另參照被上訴人在原審八十九年十月十一日書狀自承「我和建商協議終
        止工程承攬契約，工程餘款四百萬元，建商開立八張支票四百萬元給我，後
        來全部未兌現，一段時間後，我才知悉建商及黃先生  (即上訴人)雙方有立
        拋棄協議聲明，拋棄所有產權給黃先生，但黃先生要負責給付四百萬元工程
        款給我」等語屬實，足見被上訴人所謂之工程款四百萬元係被上訴人與建商
        間之工程款，與上訴人無涉，且建商與地主簽立拋棄協議書後，並未就其應
        負責之工程部分進行施作，即建商與地主均未按拋棄協議書履行，上訴人豈
        有配合支付工程款四百萬元之可能？況該後續工程係上訴人委請三思想建設
        股份有限公司完成，上訴人於八十九年三月二日收受建商寄發存證信函主張
        該拋棄協議書失效時，上訴人與建商間並無任何協商，豈有可能於九日後無
        故給付被上訴人四百萬元？
    (四)上訴人持有被上訴人簽發交付之八百萬元本票為真正，已為被上訴人自認在
        卷，而被上訴人迄至八十八年二月十二日僅完成第十二期工程內牆粉刷而已
        ，嗣即無故停工，此有被上訴人在鈞院彰化簡易庭八十九年度彰簡字第五九
        五號給付票款事件起訴狀自認「直到工程進行四分之三時，因我與黃先生在
        放款及工程上問題談不妥，工程就停一陣子」等語，則被上訴人在無任何合
        法理由情況停工，已涉及違約，該支票復作為工程保證之用，被上訴人既已
        違約，上訴人自得就上開本票主張權利。又被上訴人另主張其與華屯建設公
        司代理人陳大儒已簽立承攬工程終止契約書，已無再繼續施作工程之義務，
        惟該承攬工程終止契約書為華屯建設公司與昌昇營造公司簽訂，其中並無第
        三人負擔之約款，自無拘束上訴人之效力，況依該契約書第五條亦約定，在
        契約成立前，被上訴人因本工程所衍生之所有與其他廠商、包商等債權債務
        及法律糾紛，均由被上訴人自行負責，從而被上訴人違反與上訴人間之復工
        協議，該本票遭上訴人沒收，亦應由被上訴人負責，絕無上訴人同意不再追
        究之可能。
    (五)系爭八百萬元本票原為兩造於八十七年十二月二十九日簽訂復工協議書後，
        為保障彼此權益，各開立八百萬元本票交付第三人盧德民保管，約定若有一
        方違約，可逕向盧德民取回自己及他方之本票行使權利，嗣因被上訴人違約
        ，盧德民乃於八十八年三月間將該紙本票交付上訴人，足見上訴人行使系爭
        本票權利，於法有據。又被上訴人曾據此對盧德民提出刑事侵占告訴，已經
        臺灣彰化地方法院檢察署檢察官於九十一年三月十日以九十年度偵字第六七
        九七號案件為不起訴處分。
三、證據：除援用原審之證據方法外，另提出八百萬元本票影本一件、台灣雲林地
      方法院虎尾簡易庭民事裁定影本一件、土地及建物登記謄本影本各三件及承攬
      工程終止契約書影本一件為證。
乙、被上訴人方面：
一、聲明：
    (一)上訴駁回。
    (二)第二審訴訟費用由上訴人負擔。
二、陳述：除與第一審判決記載相同者，茲予引用外，並補述略稱：
    (一)被上訴人否認曾有強暴脅迫上訴人簽發系爭本票情事，上訴人當時若受脅迫
        ，豈可能僅簽發數月後始到期之四十萬元本票及另二紙面額各十萬元之本票
        ？又豈可能離去數日後猶未報警處理，並於七日後依約交付應支付款項之票
        據，而交付票據之金額亦與兩造協議書應付之四百萬元工程款相符？上訴人
        主張受脅迫乙事應負舉證責任。
    (二)被上訴人簽發交付上訴人之八百萬元本票，僅係擔保工程之進行，並無實際
        債權債務關係，嗣因上訴人違約不付款，被上訴人始停工，若被上訴人確有
        違約，上訴人即應提示該八百萬元本票，何必延至一年後才提示？故上訴人
        不得主張該八百萬元本票之權利。另相關工程糾紛為上訴人與建商陳大儒間
        之事，與被上訴人無關，上訴人不得主張與本件票款抵銷。
    (三)被上訴人就臺灣彰化地方法院檢察署檢察官九十年度偵字第六七九七號不起
        訴處分已依法聲請再議，尚未確定。
三、證據：除援用原審之證據方法外，另聲請訊問證人黃仁宏、周榮源。
丙、本院依職權調閱臺灣彰化地方法院檢察署九十年度偵字第六七九七號卷宗。
    理      由
一、本件上訴人在原審起訴主張被上訴人持有其於八十九年三月十一日簽發、票號Ｔ
    Ｈ0000000號、到期日八十九年七月十五日、面額四十萬元之本票乙紙，
    並聲請本院以八十九年度票字第二一二九號裁定准許強制執行在案，惟系爭本票
    乃被上訴人夥同訴外人黃仁宏、吳萬丁以強暴脅迫手段逼迫上訴人開立，非出於
    上訴人之自由意思，依民法第九十二條第一項規定，上訴人自得撤銷之，故上訴
    人之發票行為，以本件起訴狀繕本送達為撤銷上開發票意思表示之通知，並依民
    法第一百十四條第一項規定，被上訴人就系爭本票已無任何權利足以行使。另上
    訴人持有被上訴人簽發交付之八百萬元本票，若認被上訴人執有系爭本票之債權
    存在，上訴人主張以該八百萬元之本票債權抵銷等情。被上訴人則否認曾強暴脅
    迫上訴人簽發系爭本票，上訴人當時若受脅迫，豈可能僅簽發數月後始到期之四
    十萬元本票及另二紙面額各十萬元之本票？何以在離去數日後仍未報警處理，並
    於七日後依約交付應支付款項之票據，而交付票據之金額亦與兩造協議書應付之
    四百萬元工程款相符？另被上訴人簽發交付上訴人之八百萬元本票，僅係擔保工
    程之進行，並無實際債權債務關係，相關工程糾紛為上訴人與建商陳大儒間之事
    ，與被上訴人無關，上訴人不得主張該八百萬元本票之票據權利，亦不得與本件
    票款抵銷等語置辯。
二、上訴人主張被上訴人持有其於八十九年三月十一日簽發、票號ＴＨ000000
    0號、到期日八十九年七月十五日、面額四十萬元之本票乙紙，屆期未兌現，被
    上訴人遂聲請本院以八十九年度票字第二一二九號裁定准許強制執行之事實，已
    據其提出本院八十九年度票字第二一二九號民事裁定影本一件及被上訴人提出系
    爭本票影本一件各在卷為憑，核屬相符，亦為被上訴人不爭執，上訴人此部分之
    主張自堪信為真實。
三、是本件應探究者應為上訴人是否確受被上訴人強暴脅迫而簽發交付系爭本票？上
    訴人主張以其執有被上訴人簽發交付之八百萬元本票債權與系爭本票抵銷，是否
    有據？茲分別說明如次：
  (一)按當事人主張有利於己之事實者，就其事實有舉證之責任，民事訴訟法第二百
      七十七條定有明文。本件上訴人主張被上訴人於八十九年三月十一日在雲林縣
      斗六市「斗六御花園」工地內，偕同訴外人黃仁宏、吳萬丁等人脅迫其簽發系
      爭四十萬元本票及另十萬元本票二紙，並強逼上訴人書具承諾書切結再交付三
      百五十萬元票據云云，固提出約定書影本一件足憑，且經證人盧德民到庭結證
      稱「被告 (即被上訴人)那時一直以髒話罵原告 (即上訴人)，要原告開票，原
      告同意，我就代筆寫協議書，被告先去買本票，其他人看著原告，不讓原告離
      開。我聽到被告說今天如不處理，就不給原告回彰化」等語 (參見原審卷第八
      十八頁，原審九十年五月十日言詞辯論筆錄) ，然為被上訴人所否認，而證人
      黃仁宏、吳萬丁在原審作證時亦一致否認有何脅迫上訴人簽發本票之情事在卷
      (參見同上日筆錄)，則證人盧德民之證言縱令屬實，其證稱「被告以髒話罵原
      告」、「被告說今天如不處理，就不給原告回彰化」云云，是否足以認定上訴
      人因此受脅迫而喪失自由意志，猶有疑問，自應再探求其他相關事證而綜合判
      斷─本院依據上訴人在原審提出訴外人陳大儒、劉志明、詹麗雪及上訴人等三
      方於八十八年十二月二十七日簽訂拋棄協議書，該協議書內容係就「斗六御花
      園」工地權利義務之移轉而為約定，依該協議書第六條約定，上訴人負有承受
      訴外人陳大儒對該工程營造廠即被上訴人支付四百萬元工程款之義務，被上訴
      人在客觀上自無對上訴人施加脅迫逼簽本票之必要 (至上訴人雖稱訴外人陳大
      儒已於八十九年二月二十二日寄發大里大新郵局第三二號存證信函表示該拋棄
      協議書無效云云，惟該存證信函之文字係「有關本人與台端  (指上訴人)簽訂
      之拋棄協議，在『台端未履行合約內容前』均屬無效」，其文義指明若上訴人
      履行合約內容，該協議仍然有效，且該存證信函之收件人為上訴人，被上訴人
      自無從得知該協議是否已失效) 。況上訴人若簽發系爭本票時確受有脅迫情事
      ，何以脫身後不願報警處理？事後何以仍願依約繼續交付其餘三百五十萬元之
      票據？又上訴人自承當時曾委請多名工人在場施工，並有代書即證人盧德民陪
      同前往巡視工地等語，上訴人既非與被上訴人事前約定在該工地見面，僅憑被
      上訴人及證人黃仁宏、吳萬丁等三人是否足以脅迫上訴人等人非簽發本票無法
      離開現場 (尤其被上訴人尚外出購買本票，當時僅有證人黃仁宏、吳萬丁二人
      ) ？另上訴人雖據其主張上情對被上訴人等人提出刑事妨害自由之告訴，目前
      尚在臺灣雲林地方法院檢察署檢察官偵查中 (該署八十九年度他字第一三九九
      號) ，然該案件迄今尚未偵結，檢察官之偵查結果亦有不起訴處分之可能，縱
      令起訴，尚須法院判決被上訴人等人有罪確定，否則仍不足以證明被上訴人等
      人有何脅迫上訴人簽發本票之情事。從而上訴人主張簽發系爭本票受有脅迫情
      事，僅有證人盧德民之證言及提出刑事告訴狀影本為佐，尚不足以證明上訴人
      此部分主張屬實，且迄至本件言詞辯論終結前，上訴人亦未提出其他具體證據
      以實其說，其主張即無可採。故被上訴人執有上訴人名義之系爭四十萬元本票
      聲請法院裁定准予強制執行，要屬合法正當行使權利，自無不合。
  (二)又二人互負債務，而其給付種類相同，並均屆清償期者，各得以其債務，與他
      方之債務，互為抵銷，民法第三百三十四條第一項設有規定。本件上訴人復主
      張其執有被上訴人名義、發票日八十七年十月二十九日、未記載到期日、面額
      八百萬元之本票乙紙，已聲請法院裁定准予強制執行在案，並以該紙八百萬元
      本票債權與被上訴人執有之系爭四十萬元本票債權抵銷乙節，業據其提出該紙
      八百萬元本票影本及臺灣雲林地方法院八十九年度票字第一四０九號民事裁定
      及確定證明書等影本各一件可稽，而被上訴人就該紙八百萬元本票之真正自始
      不爭執，雖抗辯稱該紙八百萬元本票僅係擔保工程之進行，並無實際債權債務
      關係云云，惟該紙八百萬元本票原為兩造於八十七年十二月二十九日簽訂復工
      協議書後，為保障彼此權益，各開立八百萬元本票交付訴外人盧德民保管，約
      定若有一方違約，可逕向訴外人盧德民取回自己及他方之本票行使權利等情，
      為二造一致是認，被上訴人固否認有何違約情事，並因訴外人盧德民將該紙八
      百萬元本票交付上訴人，遂對訴外人盧德民提出刑事侵占告訴，然被上訴人既
      自承於八十八年三月間確有停工乙事  (參見原審八十九年十月十一日書狀)，
      則上訴人及訴外人盧德民均認被上訴人確有違約情事，訴外人盧德民遂將被上
      訴人名義之八百萬元本票交付上訴人，即非全然無據，上訴人據此持該紙八百
      萬元本票聲請臺灣雲林地方法院裁定准許強制執行，亦屬正當行使票據權利之
      行為。況被上訴人對訴外人盧德民提出刑事侵占告訴乙案，經臺灣彰化地方法
      院檢察署檢察官於九十一年三月十日以九十年度偵字第六七九七號案件為不起
      訴處分  (尚未確定)，且經本院依職權調閱上開偵查卷宗查明無訛，並有檢察
      官不起訴處分書一件可按。從而上訴人對被上訴人既負有系爭四十萬元之本票
      債務，而被上訴人對上訴人亦負有八百萬元之本票債務，二者給付種類相同，
      且清償期均已屆至，並經法院裁定准予強制執行，上訴人據此主張以八百萬元
      本票債權與被上訴人之系爭四十萬元本票債權相互抵銷，依首揭法條規定，即
      屬有據，應予准許。被上訴人抗辯稱二筆債務不得相互抵銷云云，尚嫌無憑。
四、綜上所述，上訴人主張受被上訴人脅迫而簽發交付系爭四十萬元本票乙事，因上
    訴人提出之證據資料尚不足以證明被上訴人涉有脅迫逼簽本票情事，上訴人在原
    審以本件起訴狀繕本送達為撤銷系爭本票發票意思表示之通知，並進而訴請確認
    被上訴人執有系爭本票之票據債權不存在，固屬無據，應予駁回，惟上訴人同時
    執有被上訴人簽發交付之八百萬元本票，並在原審及本院為抵銷系爭本票債務之
    意思表示，本院審酌卷內證據資料，認兩造互負本票債務，符合民法第三百三十
    四條第一項之抵銷要件，上訴人為抵銷之主張，核無不合，應予准許。從而被上
    訴人對上訴人取得之系爭四十萬元本票債權，與前開八百萬元之本票債務抵銷後
    ，被上訴人尚負欠上訴人七百六十萬元，自不得再對上訴人主張系爭四十萬元之
    本票債權。原審判決認定被上訴人並無脅迫上訴人逼簽系爭本票部分，雖無不當
    ，惟疏未詳加探求上訴人之抵銷主張是否符合抵銷適狀，遽以上訴人未能證明確
    有該紙八百萬元之本票權利，逕認二者無法抵銷，而為上訴人敗訴之判決，其見
    解尚有未洽。上訴意旨指摘原判決為不當，求予廢棄改判，即有理由，應由本院
    改判如主文第二項所示。
五、又本件事證已臻明確，兩造其餘主張陳述及所提之證據，核與本判決所得之心證
    結果不生影響，均毋庸再予逐一論述，附此敘明。
六、結論：本件上訴人之上訴為有理由，並依民事訴訟法第四百三十六條之一第三項
    、第四百五十條、第四百六十三條、第七十八條，判決如主文。
中　　　華　　　民　　　國　　九十一　　年　　　六　　　月　　 十一 　　日
                                    臺灣彰化地方法院民事第一庭
                                        審判長法  官    羅   培   昌
                                              法　官    洪   榮   謙
                                              法　官    林   金   灶
右為正本係照原本作成
不得上訴。
中　　　華　　　民　　　國　　九十一　　年　　　六　　　月　　 十一 　　日
                                          法院書記官　  邱   柏   滄
